臺灣嘉義地方法院民事判決　　　　　　　100年度訴字第427號
原　　　告　李張荽　
訴訟代理人　林芳榮律師
複代理人　　何永福律師
　　　　　　吳秋永律師
被　　　告　匯興資產管理有限公司
法定代理人　丹明
訴訟代理人　吳岳陵
上列當事人間執行異議之訴事件，本院於民國100年10月12日言
詞辯論終結，判決如下：
    主      文
原告之訴駁回。
訴訟費用由原告負擔。
    事實及理由
壹、按訴外人臺灣土地開發信託投資股份有限公司（已更名為臺
    灣土地開發股份有限公司）即原債權人自100年5月6日起，
    將其對債務人即原告之債權及該債權之一切權利暨其他從屬
    權利，依金融機構合併法第15條第1項第1款及第18條第3項
    之規定讓與被告，並登報公告為債權讓與之通知，已據被告
    提出債權讓與證明書、登報公告及中華郵政掛號郵件收件回
    執影本等件為證（見本院卷第24至27頁），故被告受讓本件
    債權而為該債權人，合先敘明。
貳、原告主張：原告未曾向被告借款，亦未曾在被告之借據暨契
    約書、承諾書上簽名蓋章，前揭文書上原告之簽名係訴外人
    李旭卿所偽簽，印章亦為其所盜刻、盜蓋，且該文書上雖有
    指印，但該指印並非原告所有，原告並不識字，不了解前揭
    文書之內容，不可能去蓋用印文。又原告未曾接獲鈞院支付
    命令及強制執行通知，對於鈞院87年度促字第14817號支付
    命令及88年度冀執字第5660號強制執行內容，更毫無所知，
    故不知債務從何而來？再者，由被告所提出之借據暨約定書
    ，原告之住址記載為嘉義縣朴子市文化里第二市場6棟7號，
    原告亦確實一直居住該址，但鈞院前揭支付命令住址卻載為
    嘉義縣朴子市大榔鄉941號，顯見前揭支付命令之送達，應
    為他人所代收，依法對原告不生效力。再者，鈞院100年度
    司執字第25912號強制執行事件，被告所據以執行之執行名
    義，係民國89年10月28日嘉院昭民執月字第5660號債權憑證
    ，縱兩造間有債權、債務存在，惟該債權無論係支票或本票
    借款，其請求權均自前揭債權憑證所載之89年10月28日起算
    ，依民法第137條規定時效為5年，故前揭債權憑證之請求權
    時效，應於94年10月28日消滅。因此，被告持時效業已消滅
    之債權憑證請求強制執行，因該債權業已罹於時效消滅，故
    鈞院100年8月8日嘉院貴100司執月字第25912號執行命令應
    予撤銷等語，並聲明：確認被告對原告99萬9858元之債權不
    存在、前揭執行命令應予撤銷、訴訟費用由被告負擔。
參、被告則以：
一、訴外人李旭卿（即李仟億）於86年間邀同原告擔任連帶保證
    人，向原債權人借款396萬元作為購屋之用，並簽立借據暨
    約定書、承諾書。詎訴外人李旭卿及原告未依約還款，被告
    為滿足債權，執前揭借據向鈞院聲請核發支付命令，經鈞院
    以87年度促字第14817號支付命令確定在案，並依該支付命
    令暨確定證明書聲請強制執行，經鈞院以88年度執字第5660
    號受償部分債權後，換發債權憑證，再經鈞院以97年度執字
    第17612號執行未果，依法蓋印執行戳章，被告仍未清償迄
    今。
二、按強制執行法第14條第1項規定之債務人異議之訴，須主張
    執行名義成立後，有消滅或妨礙債權人請求之事由發生，始
    得為之。而所謂消滅債權人請求之事由，係指足以使執行名
    義之請求權及執行力消滅之原因事實，如清償、抵銷、免除
    、混同、債權讓與、債務承擔、解除條件之成就、和解契約
    之成立，或類此之情形，始足當之。本件被告已取得鈞院前
    揭支付命令暨確定證明書及換發債權憑證在案，已如前述，
    依最高法院83年度台上字第893號判決意旨，原告主張無借
    貸關係，非為執行名義成立後消滅或妨礙債權人請求之事由
    ，其主張之事由，係在執行名義成立前已存在，非異議之訴
    所得救濟，原告提起本訴顯不合法。再者，原告係以簽立借
    據之方式向原債權人借款，被告已提出系爭借據暨約定書影
    本，而借貸關係之請求權時效為15年，原告有關票據之時效
    抗辯，不足為採，被告係於請求權時效期間內，依法聲請強
    制執行，並未怠於行使債權人之權利，故原告提起債務人異
    議之訴，實無理由等語，資為抗辯，並聲明：原告之訴駁回
    、訴訟費用由原告負擔。
肆、本院之判斷：
一、兩造不爭執之事項：被告以訴外人即借款人李旭卿、原告為
    連帶保證人之借據暨約定書、承諾書向本院聲請核發支付命
    令，經本院於87年11月25日以87年度促字第14817號核發支
    付命令（下稱系爭支付命令）暨確定證明書在案，被告持該
    支付命令暨確定證明書向本院民事執行處聲請強制執行，經
    本院以88年度執字第5660號債務執行事件受償部分債權，其
    餘未受償部分，經核發債權憑證，復於97年6月20日以該債
    權憑證聲請本院另以97年度執字第17612號債務執行事件執
    行未果，依法註記後發還，再經被告於100年8月8日聲請本
    院以100年司執字第25912號債務執行事件受理，並扣押原告
    在金融機構之存款，前揭強制執行程序現尚未終結等情，並
    據本院依職權調取前述各該執行卷宗核閱無誤，應為真實。
    故原告於本件強制執行程序尚未終結前提起本訴，尚無不合
    ，亦先敘明。
二、本件原告主張其未收受系爭支付命令之送達，應為他人之代
    收，且原告未曾向被告借款，借據暨契約書、承諾書上簽名
    蓋章係訴外人李旭卿所偽簽、盜刻及盜蓋，該債權業已罹於
    5年之短期消滅時效等情，此為被告所否認，並以前詞抗辯
    。是以，本件兩造所爭執者，首為原告得否依強制執行法第
    14條第1項、第2項之規定提起本件債務人異議之訴？其次，
    系爭支付命令是否合法送達，本件異議之訴得否審究？又前
    述債權憑證所載之債權是否已罹於消滅時效？茲審酌說明如
    下：
  (一)按執行名義成立後，如有消滅或妨礙債權人請求之事由發生
    ，債務人得於強制執行程序終結前，向執行法院對債權人提
    起異議之訴，強制執行法第14條第1項前段定有明文。故債
    務人異議之訴，須以其主張消滅或妨礙債權人請求之事由係
    發生於執行名義成立後者始得為之，若其主張此項事由在執
    行名義成立之前即已存在，則為執行名義之裁判縱有不當，
    亦非異議之訴所能救濟（最高法院44年臺上字第1472號判例
    意旨參照）。又執行名義無確定判決同一之效力者，於執行
    名義成立前，如有債權不成立或消滅或妨礙債權人請求之事
    由發生，債務人亦得於強制執行程序終結前提起異議之訴，
    強制執行法第14條第2項亦定有明文。次按，債務人對於支
    付命令未於法定期間提出異議者，支付命令與確定判決有同
    一之效力，此為民事訴訟法第521條所明定。故債務人對於
    以具有確定判決同一效力之支付命令為執行名義所為之強制
    執行程序，僅得依據強制執行法第14條第1項提起債務人異
    議之訴以為救濟，而不得依同條第2項規定，以執行名義成
    立前有債權不成立或消滅或妨礙債權人請求之事由發生，提
    起債務人異議之訴。經查，原告主張主張其未曾向被告借款
    ，亦未曾在被告之借據暨契約書、承諾書上簽名蓋章，前揭
    文書上原告之簽名係訴外人李旭卿所偽簽，印章亦為其所盜
    刻、盜蓋，且該文書上雖有指印，但該指印並非原告所有等
    情，均係系爭支付命令確定前即執行名義成立前即已存在之
    事由，揆諸前揭說明，此尚非異議之訴所能救濟；再者，依
    前揭說明，同法第14條第2項係就無實體上確定力之執行名
    義，因未經實體上權利存否之審查，債務人於執行名義成立
    前對之並無抗辯之機會，故得依此項規定提起異議之訴者，
    應限於依非訟事件程序審查而許可對之強制執行之債務人（
    如拍賣抵押物、本票裁定等）。而債務人對於支付命令所載
    債權人之權利存否若有爭執，本得依民事訴訟法第516條規
    定提出異議，並以債權人支付命令之聲請視為起訴，該債權
    人之權利是否存在，即待法院實質審查後予以裁判始能確定
    ，債務人於執行名義成立前非無抗辯之機會，自不許其於支
    付命令確定後，再就支付命令確定前之事由為抗辯。是以，
    原告依強制執行法第14條之規定提起債務人異議之訴，洵屬
    無據。
  (二)復按，當事人或利害關係人，對於執行法院強制執行之命令
    ，或對於執行法官、書記官、執達員實施強制執行之方法，
    強制執行時應遵守之程序，或其他侵害利益之情事，得於強
    制執行程序終結前，為聲請或聲明異議。」強制執行法第12
    條第1項前段有明文。又按，強制執行應依執行名義為之，
    故執行法院對於執行名義是否有效成立，應加以審查。未確
    定之支付命令，不備執行名義之要件，其執行名義尚未成立
    ，倘執行法院據以強制執行，債務人自得依強制執行法第12
    條規定聲明異議（最高法院88年度台抗字第324號裁判要旨
    參照）。如債務人係主張執行名義尚未成立，不得對之實施
    強制執行，僅生依同法第12條聲明異議之問題，不得據以提
    起債務人異議之訴（最高法院71年度台上字第2995號判決意
    旨參照）。原告另主張系爭支付命令未合法送達原告，應為
    他人所代收，依法對原告不生效力乙節，縱認屬實，而有執
    行名義尚未成立之情事，按之前揭說明，僅係原告得否依強
    制執行法第12條第1項規定聲明異議之問題，尚非得據以提
    起債務人異議之訴，原告執此事由提起債務人異議之訴，亦
    非正當。何況，訴外人李旭卿（已改名為李仟億，民國100
    年1月26日死亡）於86年7月間因購屋而向原債權人貸款396
    萬元，由原告（訴外人李旭卿之母親）為連帶保證人，及以
    門牌號碼即嘉義縣朴子市大康榔941號建物暨基地供抵押擔
    保，並由借款人李旭卿、連帶保證人即原告辦理對保簽章明
    確，嗣因訴外人李旭卿未依約清償，經原債權人聲請系爭支
    付命令，向訴外人李旭卿及原告之前揭房屋現址送達，而迄
    於原債權人聲請對原告及訴外人李旭卿等債務人為強制執行
    ，而經本院民事執行處於88年7月27日現場查封時，前揭房
    屋仍由債務人居住、使用，並無出租之情事等情，有借據暨
    約定書、承諾書及本院88年度執5660號債務執行卷宗內所附
    之執行（勘測）筆錄可憑，並經本院民事庭核閱送達證書無
    誤，始依法核發確定證明書，應難認有未合法送達之情形，
    併此敘明。
  (三)另按，消費借貸返還請求權之時效，按之民法第125條之規
    定為15年。而時效中斷者，自中斷之事由終止時，重行起算
    ，因起訴而中斷之時效，自受確定判決，或因其他方法訴訟
    終結時，重行起算，民法第137條第1項、第2項亦定有明文
    。經查，兩造及訴外人李旭卿之本件消費借貸係於86年7月
    9日成立生效，而系爭支付命令係於87年11月25日確定，嗣
    經原債權人持系爭支付命令暨確定證明書向本院民事執行處
    聲請強制執行，經本院以88年度執字第5660號債務執行事件
    受償部分債權，其餘未受償部分，經核發債權憑證，復於97
    年6月20日以該債權憑證聲請本院另以97年度執字第17612號
    債務執行事件執行未果，依法註記後發還，再經被告於100
    年8月8日聲請本院以100年司執字第25912號債務執行事件受
    理等情，已詳見上述。是以，該債權成立生效迄被告最後於
    100年8月8日聲請本件強制執行，顯然未逾15年之消滅時效
    甚明。從而，原告以本院100年度司執字第25912號強制執行
    事件之執行名義成立後，有消滅時效之事由發生為由，提起
    異議之訴，請求撤銷該強制執行程序，為無理由。
三、綜上所述，原告主張其未收受系爭支付命令之送達，原告未
    曾向被告借款而為連帶保證人，及該債權業已罹於5年之短
    期消滅時效為由，依強制執行法第14條規定提起債務人異議
    之訴，請求確認該債權不存在，及應撤銷前揭執行命令等強
    制執行程序，為無理由，應予駁回。
伍、本件事證已臻明確，兩造其餘攻擊防禦方法及所提證據資料
    ，經審酌後，核與本件判決結果不生影響，爰不另一一論述
    ，附此敘明。
陸、據上論結，原告之訴為無理由，依民事訴訟法第78條，判決
    如主文。
中    華    民    國  100    年     10    月    26    日
                  民事第一庭法  官  李文輝
以上正本係照原本作成。
如對本判決上訴須於判決送達後20日內向本院提出上訴狀
如委任律師提起上訴者，應一併繳納上訴審裁判費。
中    華    民    國  100    年    10    月     26    日
                            書記官  王博昭